臺灣彰化地方法院民事判決　　　　　　　　　　　　　九十一年度簡上字第九五號
　　上　訴　人　太平洋房屋仲介股份有限公司台中分公司
　　法定代理人　丙○○
　　訴訟代理人　乙○○
　　被上訴人　　甲○
右當事人間請求給付服務報酬事件，上訴人不服中華民國九十一年四月二十三日本院
員林簡易庭所為之第一審判決　(九十一年度員簡字第五四號)，提起上訴，本院判決
如左：
    主      文
原判決廢棄。
右廢棄部分，被上訴人應給付上訴人新台幣貳拾捌萬捌仟元，及自民國九十一年二月
七日起至清償日止按年息百分之五計算之利息。
第一、二審訴訟費用均由被上訴人負擔。
    事      實
甲、上訴人方面：
  一、聲明：如主文所示。
  二、陳述：除與原審判決記載相同者，茲予引用外，並補述略稱：
    (一)訴外人黃碧珠於民國 (下同)九十年十二月六日表明願以委託價格新台幣  (
        下同) 七百二十萬元買受系爭不動產，上訴人立即電告被上訴人此項要約，
        被上訴人亦於同年十二月十四日表示承諾出售之意思表示，嗣上訴人居中協
        調買賣雙方簽訂不動產買賣契約之日時，被上訴人竟託詞拒絕，不願簽約，
        上訴人不得已於九十年十二月二十六日以台中向上郵局第一０五八號存證信
        函催告被上訴人出面簽約，並副知訴外人黃碧珠，被上訴人及訴外人黃碧珠
        均於九十年十二月二十七日收受該通知，被上訴人仍不予理會，其反悔不賣
        之意甚明，原審判決竟認「難遽認被告即有不為出售之意」，其認事用法顯
        有違誤。
    (二)上訴人於九十一年五月九日提起本件第二審上訴後，再調閱系爭不動產之登
        記謄本時，發現被上訴人與訴外人黃碧珠於九十一年三月四日訂立不動產買
        賣契約，並登記為訴外人黃碧珠之夫張成木所有，而本件之原審法院第一次
        言詞辯論期日為九十一年三月二十六日，判決日期為九十一年四月二十三日
        ，參照上開簽訂不動產買賣契約之日期可知，被上訴人與訴外人黃碧珠在本
        件之原審審理中已訂立不動產買賣契約，其等利害關係一致，則被上訴人顯
        為規避服務報酬之給付，遂藉詞反悔，復暗與訴外人黃碧珠為買賣之合意，
        故證人黃碧珠、張成木在原審為不利於上訴人之證言，其證詞即有重大瑕疵
        ，原審竟予審酌，即有未洽。
    (三)依兩造簽訂專任委託契約書第十條約定，上訴人於買賣契約成立時，得向賣
        方即被上訴人請求按成交價百分之四之服務報酬，而報酬之給付時間為簽約
        時支付百分之七十，交屋結案時付清餘款，故上訴人就上開服務報酬已對被
        上訴人取得請求權，並以「簽訂不動產買賣契約書」為給付報酬之停止條件
        ，被上訴人在買賣契約成立後，為規避給付服務報酬，與訴外人黃碧珠互為
        通謀，拒不簽訂不動產買賣契約書，顯係以不正當之行為阻止條件之成就，
        依民法第一百零一條之規定，視為條件已成就，被上訴人自應給付約定之服
        務報酬二十八萬八千元。
  三、證據：除援用原審之立證方法外，另提出土地及建物登記謄本影本四件為證。
乙、被上訴人方面：
  一、聲明：上訴駁回，第二審訴訟費用由上訴人負擔。
  二、陳述：除與原審判決記載相同者，茲予引用外，並補述略稱：
    (一)被上訴人從未表示不願出售系爭不動產，是上訴人無法幫被上訴人出售所致
        ，而坐落彰化縣員林鎮○○段六二七─五四地號土地為被上訴人之夫所有，
        被上訴人之夫是否願意出售，上訴人應直接與被上訴人之夫洽談，與被上訴
        人無關。
    (二)被上訴人自認系爭不動產已出售予張成木，並辦妥所有權移轉登記，但被上
        訴人之夫所有之該筆土地是否已出售，被上訴人尚待查明。(參見九十一年
        八月九日準備程序筆錄)
  三、證據：除援用原審之立證方法外，另聲請再訊問證人陳秀玲、張成木。
    理　    由
一、本件上訴人在原審起訴主張兩造於九十年九月二十六日簽訂專任委託契約書，被
    上訴人將坐落彰化縣員林鎮○○段六二七─十五、六二七─五四 (契約書誤載為
    六七二─五四) 、六二七─一一二地號等三筆土地及其上建物即門牌號碼彰化縣
    員林鎮○○路十四號房屋委託上訴人仲介銷售，委託價格為七百二十萬元，委託
    期間自九十年九月二十六日起至九十年十二月三十一日止，上訴人於九十年十二
    月六日覓得買方即訴外人黃碧珠願以上開委託價格買受系爭不動產，被上訴人亦
    於九十年十二月十四日為承諾之意思表示，詎被上訴人事後反悔，不願出售，屢
    經催告，均置之不理，爰依兩造專任委託契約書第十條第三項第四款約定，訴請
    被上訴人給付依委託價格百分之四之服務報酬二十八萬八千元等情。被上訴人則
    以其從未表示不願出售系爭不動產，上訴人公司職員陳秀玲原通知於九十一年一
    月一日簽約，但陳秀玲於簽約前又通知買方已取消不簽約，並非被上訴人拒不履
    行委託契約，上訴人之請求為無理由等語置辯。
二、上訴人主張兩造於九十年九月二十六日就系爭不動產簽訂專任委託契約書，被上
    人委託上訴人仲介銷售，委託價格為七百二十萬元，委託期間自九十年九月二十
    六日起至九十年十二月三十一日止，上訴人於九十年十二月六日覓得訴外人黃碧
    珠願以上開委託價格買受系爭不動產，被上訴人亦於九十年十二月十四日為承諾
    之意思表示之事實，已據其提出專任委託契約書影本一件、不動產購買意願書影
    本一件及承諾書影本一件各在卷為憑，核屬相符，亦為被上訴人所不爭執，且經
    證人黃碧珠、陳秀玲分別在原審及本院到庭結證明確，是上訴人此部分之主張自
    堪信為真實。
三、本件兩造之爭點在於被上訴人是否負有給付服務報酬予上訴人之義務，首應探究
    者乃上訴人仲介被上訴人與訴外人黃碧珠就系爭不動產之買賣契約是否已成立？
    被上訴人事後未與訴外人黃碧珠簽約是否應歸責於上訴人？上訴人主張被上訴人
    以不正當手段阻止給付報酬之停止條件成就，是否有據？茲分別說明如次：
  (一)按稱買賣者，謂當事人約定一方移轉財產權於他方，他方支付價金之契約。當
      事人就標的物及其價金互相同意時，買賣契約即為成立。民法第三百四十五條
      定有明文。本件被上訴人於九十年九月二十六日委託上訴人仲介銷售系爭不動
      產，委託價格為七百二十萬元，上訴人並於九十年十二月六日覓得買主即訴外
      人黃碧珠願以上開委託價格承買，被上訴人亦於九十年十二月十四日為承諾之
      意思表示乙節，已如前述，依首揭法條規定，被上訴人與訴外人黃碧珠間系爭
      不動產之買賣契約應已成立，上訴人即已完成系爭不動產之仲介銷售行為，依
      兩造間簽訂專任委託契約書第十條之約定 (太平洋於買賣契約成立時，請求約
      定之服務報酬，約定服務報酬為成交價百分之四) ，上訴人已取得對被上訴人
      就系爭不動產之服務報酬請求權甚明。
  (二)至被上訴人與訴外人黃碧珠就系爭不動產已有前開買賣合意，事後未在上訴人
      之安排於九十一年一月一日簽訂不動產買賣契約書，致該買賣契約取消，被上
      訴人隨即於九十一年三月四日將系爭不動產出售於訴外人黃碧珠之夫張成木，
      並於九十一年四月一日辦妥系爭不動產之所有權移轉登記等情，業經兩造一致
      自認在卷，且經證人陳秀玲  (上訴人之員工)、黃碧珠、張成木分別到庭證述
      或結證明確，並有上訴人提出系爭不動產之登記謄本影本四件足憑，而被上訴
      人與訴外人黃碧珠間何以未在上訴人之安排簽訂不動產買賣契約書，被上訴人
      固抗辯稱坐落同段六二七─五四地號土地為被上訴人之夫所有，被上訴人之夫
      不願出售，上訴人應自行與被上訴人之夫洽談買賣事宜，與被上訴人無關，被
      上訴人從未拒絕出售系爭不動產云云，然依兩造簽訂專任委託契約書第一條約
      定被上訴人擬出售之不動產標示係包括同段六二七─十五、六二七─五四、六
      二七─一一二地號等三筆土地及其上建物，縱令其中同段六二七─五四地號土
      地非被上訴人所有，被上訴人仍得出賣予他人，該買賣契約尚為有效，被上訴
      人應負移轉該筆土地所有權及交付該筆土地予買受人之義務 (參見最高法院五
      十八年度台上字第三一四一號判決意旨及民法第三百四十八條規定) ，故依前
      揭專任委託契約書第一條之不動產標的物所示，被上訴人既已將同段六二七─
      五四地號土地併同其所有其餘二筆土地及建物委託上訴人仲介銷售，被上訴人
      在主觀上應有上訴人成功撮合系爭不動產之買賣事宜時，即負有配合與買主簽
      訂不動產買賣契約書之認識，被上訴人即應自行與其夫協商出售同段六二七─
      五四地號土地之配合簽約事宜，始符常情，詎被上訴人竟諉稱應由上訴人逕與
      其夫洽談該筆土地之買賣事宜，與被上訴人無關云云，致上訴人認為被上訴人
      已反悔不願出售系爭不動產，遂取消與買方即訴外人黃碧珠之簽約事宜，被上
      訴人以其夫不願出售土地為由而消極不配合簽約，即與拒絕簽約無異。況證人
      陳秀玲曾先後在原審及本院到庭證稱「我於九十年十二月底通知雙方於九十一
      年一月一日簽約，後來沒簽約是因被上訴人所有建物坐落在三筆土地上，被上
      訴人所有之建物及二筆土地要賣，另筆土地即同段六二七─五四地號土地為被
      上訴人之先生所有，被上訴人之先生不願出售所致，我是在簽約前幾天才知道
      被上訴人之先生不願賣地，並於九十一年一月一日確定被上訴人之先生不願賣
      地後，才通知買方取消簽約」等語 (參見原審卷第二十四、二十五頁，及本院
      九十一年九月十一日準備程序筆錄) ，另證人張成木復在本院結證稱「上訴人
      曾於去年十二月底通知要簽約，後來上訴人說賣方即被上訴人先生的地不賣，
      要買的話，要再加價，我們就算了」等語 (參見本院九十一年九月十一日準備
      程序筆錄) ，足見被上訴人與訴外人黃碧珠當時就系爭不動產達成買賣合意後
      未完成簽約事宜，乃因被上訴人就同段六二七─五四地號土地尚未與其夫協調
      完成出售乙事所致，此項無法完成簽約之事由自應全部歸責於被上訴人，故被
      上訴人既無法依兩造間專任委託契約書第十一條之約定依上訴人指定之時間處
      所配合簽約，其違約行為即視同拒絕簽約，依兩造間專任委託契約書第十條第
      三項第四款約定，上訴人仍得請求被上訴人給付依委託價百分之四計算之服務
      報酬。被上訴人事後泛稱從未說不賣地而否認有違約情事，並指系爭不動產無
      法售出應歸責於上訴人云云，尚嫌無憑。
  (三)又因條件成就而受不利益之當事人，如以不正當行為阻其條件之成就者，視為
      條件已成就，民法第一百零一條第一項定有明文。依當事人一方之意思而決定
      其成就與否之條件，倘依契約或通常情形，當事人應為一定之行為使其條件成
      就，乃為圖免因條件成就而受不利益，任意不為該行為，即係以不正當消極行
      為阻其條件之成就，依上開規定，應視為條件業已成就 (參見最高法院八十六
      年度台上字第二二八０號判決意旨) 。本件被上訴人既以其夫不願出售同段六
      二七─五四地號土地為由而無法在上訴人之安排與訴外人黃碧珠簽約，事後竟
      在本件訴訟之原審審理期間之九十一年三月四日以七百二十萬元之同一價格將
      系爭不動產出售予訴外人張成木  (黃碧珠之夫)，並於九十一年四月一日辦妥
      所有權移轉登記乙節，業經上訴人於九十一年八月六日上訴理由狀陳明在卷，
      並提出系爭三筆土地及建物登記謄本影本共四件可按，而被上訴人在本院九十
      一年八月九日準備程序期日猶抗辯稱「土地是我先生的，他不賣，我也沒有辦
      法，我的土地已出售他人，價金七百二十萬元，我先生的土地有無賣出，我還
      要查一查才知道」云云，被上訴人顯然仍蓄意隱暪系爭不動產已出售予訴外人
      張成木、黃碧珠夫妻之事實，其心態可議，足見被上訴人當時反悔不願出售系
      爭不動產而拒絕簽約，主觀上應係意圖規避給付上訴人之服務報酬所致，其以
      消極不作為之方式阻止給付服務報酬之停止條件 (專任委託契約書第十一條第
      二項約定：於簽訂不動產買賣契約書時支付約定報酬額之百分之七十，交屋結
      案時付清餘款) 之成就，依前揭法條規定及最高法院判決意旨，應認被上訴人
      給付報酬之停止條件已成就，從而上訴人請求被上訴人給付依委託價 (七百二
      十萬元)百分之四計算之服務報酬即二十八萬八千元，即屬有據。
四、綜上所述，上訴人依據兩造間專任委託契約書第十條之約定訴請被上訴人給付服
    務報酬二十八萬八千元，併請求自支付命令送達被上訴人之翌日即九十一年二月
    七日起至清償日止按年息百分之五計算之利息，洵屬正當，應予准許。詎原審判
    決未詳加勾稽被上訴人確有拒絕簽約之情事，誤以上訴人之員工即證人陳秀玲未
    曾與訴外人黃碧珠聯絡簽約事宜，逕認證人陳秀玲之證言不可採，而為上訴人敗
    訴之判決，其見解尚有未洽。上訴意旨指摘原判決為不當，求予廢棄改判，即有
    理由，應由本院改判如主文第二項所示。
五、結論：本件上訴人之上訴為有理由，依民事訴訟法第四百三十六條之一第三項、
    第四百五十條、第四百六十三條、第七十八條，判決如主文。
中　　　華　　　民　　　國　　九十一　　年　　　十　　　月　　二十二　　日
                                    臺灣彰化地方法院民事第一庭
                                        審判長法　官    羅   培   昌
                                              法　官    陳   瑞   水
                                              法　官    林   金   灶
右為正本係照原本作成
不得上訴
中　　　華　　　民　　　國　　九十一　　年　　　十　　　月　　二十二　　日
                                          法院書記官    莊    何    江
